臺灣高等法院民事判決
109年度上易字第370號
上  訴  人  唐吉園邸管理委員會

法定代理人  彭林麗月
訴訟代理人  胡倉豪律師
被 上訴 人  傅秀芬  
訴訟代理人  洪維廷律師
複 代理 人  林祐任律師
上列當事人間請求損害賠償等事件，上訴人對於中華民國109年2
月15日臺灣桃園地方法院107年度訴字第1691號第一審判決提起
上訴，本院於110年1月27日言詞辯論終結，判決如下：
    主      文
一、原判決關於命上訴人給付被上訴人逾新臺幣參拾肆萬玖仟玖
    佰肆拾元，及自民國一○七年六月二日起至清償日止按年息
    百分之五計算之利息，暨該部分假執行之宣告及訴訟費用（
    除確定部分外）之裁判均廢棄。
二、上開廢棄部分，被上訴人在第一審之訴及假執行之聲請均駁
    回。
三、其餘上訴駁回。
四、第一審（除確定部分外）、第二審訴訟費用由上訴人負擔百分之八十八，餘由被上訴人負擔。
    事實及理由
一、被上訴人主張：伊為桃園市桃園區新埔七街「唐吉園邸」社區（下稱系爭社區）10號1樓、12號1樓房屋（分稱10號房屋、12號房屋，合稱系爭房屋）所有人。依公寓大廈管理條例（下稱管理條例）第10條第2項前段、第36條第2款規定，上訴人就系爭社區之共有及共用部分負有修繕、管理、維護之義務，卻任由共同排水幹管破損多年均不積極修復，且各年度抽水肥數量均不足而堵塞共同汙水管，造成系爭房屋於106年2月1日自牆面持續滲漏廢水，馬桶亦不斷溢出排泄物，並漫延屋內（下稱系爭漏水），致地板嚴重受損，伊為免損害擴大，先行清理修復而支出漏水檢測與防水工程費新臺幣（下同）5萬1450元，及清理、修繕、裝修費41萬1200元，合計46萬2650元。又經原審囑託桃園市建築師公會（下稱建築師公會）鑑定之結果，亦認定系爭漏水係因系爭社區共同管道間滲水及共同汙水管阻塞所致，並估算修繕費用為41萬1940元，故伊請求之數額自屬合理。另系爭房屋充滿穢物已無法居住，致伊僅得寄宿自家店面或旅館，已嚴重侵害伊居住安寧等人格權，爰依民法第184條第1項、第195條第1項及管理條例第10條第2項規定請求上訴人給付修繕費46萬2650元及慰撫金20萬元。於原審起訴聲明：㈠上訴人應給付被上訴人66萬2650元，及自起訴狀繕本送達翌日起至清償日止，按年息5％計算之利息。㈡願供擔保請准宣告假執行。【原審判命上訴人給付被上訴人39萬7940元（即修繕費）及自107年6月1日起至清償日止之法定遲延利息，並附條件為准免假執行之宣告，另駁回被上訴人其餘之訴。被上訴人就其敗訴部分〈即26萬4710元（66萬2650元-39萬7940元）之本息部分〉，未據其聲明不服，非本院審理範圍，茲不贅述】。於本院答辯聲明：上訴駁回。
二、上訴人則以：伊不爭執系爭漏水發生原因為系爭社區共同管道間滲水及共同汙水管阻塞，然建築師公會出具之鑑定報告（下稱鑑定報告）估列之修繕費項次4、5、10部分均高於被上訴人支出之金額，應僅得按其實際支出數額計算修繕費。又系爭房屋係以10號、12號房屋打通使用，被上訴人應繳納2戶管理費，惟其自102年10月起至109年6月止，僅繳納104、105年1戶500元之管理費，且因108年3月24日住戶會議（下稱108年會議）已決議自108年3月起將管理費由每月每戶500元調漲為每月每戶1000元，故被上訴人共積欠管理費7萬8000元，均得與本件應付之修繕費為抵銷等語，資為抗辯。並於本院上訴聲明：㈠原判決不利上訴人部分廢棄。㈡上開廢棄部分，被上訴人於第一審之訴及假執行之聲請均駁回。
三、查被上訴人為系爭房屋之所有人，因系爭社區共同管道間滲
    水及排至化糞池之共同汙水管阻塞，造成一樓處淤積污水滲
    流至系爭房屋地坪，及污水迴流至一樓支幹管並倒灌至馬桶
    溢出（即系爭漏水），被上訴人自行僱工修繕因而支出修繕
    費46萬2650元等情，為兩造不爭執（本院卷第126、149-150
    頁），並有建物登記第一類謄本、報價單、現場照片（原審
    卷第30-56頁，本院卷第293-294頁）及鑑定報告（外放）可
    佐，應堪信實。又被上訴人擇一依民法第184條第1項及管理
    條例第10條第2項規定請求上訴人給付修繕費39萬7940元本
    息，為上訴人否認，並為抵銷抗辯。茲就上訴人應給付之修
    繕費及被上訴人應繳納之管理費各若干分述如下：
㈠、按共有及共用部分之修繕、管理、維護、清潔及一般改良，由管理委員會為之，其費用由公共基金支付或由區分所有權人按其共有之應有部分比例分擔之，管理條例第10條第2項前段、第36條第2款定有明文。又因故意或過失，不法侵害他人之權利者，負損害賠償責任。負損害賠償責任者，除法律另有規定或契約另有訂定外，應回復他方損害發生前之原狀。債權人得請求支付回復原狀所必要之費用，以代回復原狀。民法第184條第1項前段、第213條第1、3項亦有明文。次按管理委員會有當事人能力，為管理條例第38條第1項所明定，倘管委會基於規約約定或區分所有權人會議決議所為職務之執行致他人於損害，而應由區分所有權人負賠償責任時，其本身縱非侵權行為責任之權利義務歸屬主體，亦應認被害人得基於程序選擇權，並依管理條例第38條第1項規定及訴訟擔當法理，選擇非以區分所有權人而以管委會為被告起訴請求（最高法院98年度台上字第790號判決意旨參照）。查上訴人依管理條例第10條第2項前段、第36條第2款規定就共有及共用部分應負管理維護及修繕之責，自應隨時注意系爭社區共同排水幹管是否破損，及保持共同汙水管之通暢，然其怠於履行就共有管線之修繕、管理、維護義務，造成系爭漏水，並致系爭房屋地板毀損，自有過失，被上訴人主張依侵權行為法律關係及訴訟擔當之法理，以上訴人為被告，請求其負損害賠償責任，即應給付包括共同管道間及系爭房屋之修繕所必要之費用，以代回復原狀，自屬有據。又被上訴人已實際為修復共同管道間滲漏水、疏通共同汙水管，及修繕系爭房屋因系爭漏水所致損害，而合計支出46萬2650元，有訴外人大禹專業防水工程有限公司（下稱大禹公司）及訴外人李立璿出具之報價單可稽（原審卷第30-31頁，後者下稱李立璿報價單），且為上訴人所不爭執；另經原審囑託建築師公會鑑定後，則認共同管道及系爭房屋之修繕費應以41萬1940元為合理（修繕項目及費用如附表所示），亦有鑑定報告可參（鑑定報告第4-5頁），是被上訴人據此請求上訴人賠償41萬1940元，即非無據。另上訴人雖就鑑定報告中如附表項次4、5、10所示項目，抗辯：依被上訴人所提李立璿報價單所列，其中「浴廁壁面防水打底施工」、「浴廁拋光磁磚鋪設」、「舊有木質地板及地磚」等工項，價格分別為1萬9600元、3萬3600元、2萬6400元，均較鑑定報告項次4「浴廁地坪、牆面防水施工」2萬1600元、項次5「浴廁地坪、牆面面磚施工」4萬3200元、項次10「木質地板及地磚拆除清運（含踢腳）」3萬3550元為低，故而主張此部分應按被上訴人實際支出之金額計算修繕費云云。然鑑定報告關於修繕費之估算，係考量被上訴人之訴求、上訴人之責任，並以實際受損且屬被上訴人登記應有部分為範圍，建材部分則以回復原有狀態之普通材料為原則，憑以估算合理之修繕費（鑑定報告第4-5頁），至李立璿之報價單（不包括共同管道間滲漏水修繕）則係依被上訴人之訴求進行修繕，二者需求不同，故各自採取之工法、各項次施工細項包括數量、單價本未必相同，故附表所示之各工項自應互相搭配整體施作，以達回復原狀之目的；且經以附表所列工項與李立璿之報價單工項互核，或有部分重複，但非一致，自不得將附表項次4、5、10單獨抽離與李立璿之報價單所列類似工項比較數額高低，再擇較低者計價。況鑑定報告所列修繕費合計41萬1940元，其中項次1「管道間滲水修繕」4萬9000元係由大禹公司施作，其餘工程項目合計僅36萬2940元，亦顯低於李立璿之報價，是上訴人此部分抗辯，洵無可採。另被上訴人依侵權行為請求上訴人賠償所受損害41萬1940元既經本院准許於前，即無再就管理條例第10條第2項前段規定有無理由為審究之必要，併此敘明。
㈡、再上訴人以被上訴人積欠之管理費7萬8000元（明細如本院卷
    第139頁）為抵銷抗辯，而被上訴人固不爭執自106年7月起
    即未繳納管理費，但主張其僅需繳納1戶即每月500元管理費
    ，且106年6月以前均已按月繳納；另108年會議當時無管委
    會存在，上訴人無實際管理即代表權能，況該次會議出席之
    區分所有權比例未達2/3，應屬無效等語。茲查：
　⒈系爭社區之區分所有權人於87年12月24日召開第一次住戶會
    議（下稱87年會議），並推舉管理委員組成管委會，嗣於90
    年10月17日經桃園市政府建築管理處准予核備等情，有上訴
    人所提住戶會議紀錄及該處107年12月17日檢送之公寓大廈
    管理委員會資料明細表可佐（原審卷第83頁，本院卷第143
    頁），且被上訴人於起訴狀亦載明系爭社區確有成立管委會
    並推舉負責人之旨（原審卷第3頁），堪認上訴人於87年12
    月24日即已成立，被上訴人仍主張系爭社區未成立管委會，
    上訴人無實際管理即代表權能云云，洵屬無稽。又依87年會
    議紀錄之會議結論內容第二項第一點載明管理費係按「每月
    每戶」繳納，則系爭房屋雖由10號與12號房屋打通使用，仍
    屬2戶，被上訴人自應繳納2戶之管理費，其主張僅需繳納1
    戶云云，亦無可取。
　⒉另按公寓大廈管理條例第31條明定區分所有權人會議之決議
    ，除規約另有規定外，應有區分所有權人2/3以上及其區分
    所有權比例合計2/3以上出席，以出席人數3/4以上及其區分
    所有權比例占出席人數區分所有權3/4以上之同意行之。而
    公寓大廈管理委員會為人的組織體，區分所有權人會議為其
    最高意思機關。區分所有權人會議之決議乃多數區分所有權
    人基於平行與協同之意思表示相互合致而成立之法律行為，
    如法律規定其決議必須有一定數額以上區分所有權人及其區
    分所有權比例出席，此一定數額以上之區分所有權人出席，
    為該法律行為成立之要件。欠缺此項要件，區分所有權人會
    議決議即屬不成立（最高法院109年度台上字第502號判決意
    旨參照）。查108年會議紀錄之會議摘要第1點固記載管理費
    自108年3月起已由每月每戶500元調漲為每月每戶1000元（
    本院卷第105頁），惟依上訴人所提102年9月至108年8月之
    管理費用收支明細表可知，系爭社區有8、10、12號3棟，每
    棟7戶，共21戶（本院卷第41-95頁），然108年會議紀錄之
    出席人員僅9人（被上訴人未出席），且該次會議之主席即
    證人陳坤池亦於本院證稱：實際出席該次會議之人即為會議
    紀錄所載之人等語（本院卷第175頁），堪認被上訴人主張1
    08年會議之出席人數未達區分所有權人2/3，所為決議因欠
    缺法律行為之成立要件，應不成立，要屬有據，上訴人抗辯
    應自108年3月起調漲管理費為每月每戶1000元，尚非可取。
    是被上訴人應繳納102年10月至109年6月共81月每月每戶500
    元之管理費為8萬1000元（500元/月×2戶×81月）。
　⒊復按債務人自認債務發生原因之事實而主張債務已因清償而消滅，應由債務人就該清償之事實負舉證責任（最高法院107年度台上字第1937號判決意旨參照）。被上訴人雖主張102年10月至103年12月間每月500元管理費均已繳納，然除被上訴人於其餘期間另有支付7000元，為上訴人不爭執（本院卷第135頁），並有收據影本可佐外（原審卷第167-169頁），其餘部分既經上訴人否認，被上訴人即應就其已清償之事實負舉證責任。惟被上訴人除提出前述經上訴人同意扣除合計7000元之收據影本外，並未再提出其他證據以實其說，其主張已清償前述期間每月500元管理費云云，洵無足取。是被上訴人已清償之管理費為其已繳納104年1月至105年12月共1萬2000元（500元/月×24月）及上訴人不爭執之7000元，合計1萬9000元。
　⒋再按共有及共用部分之修繕維護費用由公共基金支付或由區分所有權人按其共有之應有部分比例分擔之，管理條例第10條第2項前段規定甚明。又區分所有權人或住戶積欠應繳納之公共基金或應分擔或其他應負擔之費用已逾二期或達相當金額，經定相當期間催告仍不給付者，管理負責人或管理委員會得訴請法院命其給付應繳之金額及遲延利息，管理條例第21條亦有明文。經查，被上訴人應繳納之管理費為8萬1000元，扣除已清償1萬9000元後，尚積欠6萬2000元，則上訴人抗辯：被上訴人應給付上開管理費，並以此與被上訴人於本件之請求為抵銷等語，洵屬有據。從而，被上訴人得請求上訴人給付修繕費41萬1940元，經上訴人以管理費6萬2000元為抵銷後，其請求上訴人給付34萬9940元，及自起訴狀繕本送達翌日即107年6月2日（送達證書見原審卷第64頁，107年5月22日寄存，107年6月1日生效）起至清償日止之法定遲延利息部分，應屬有據。
四、綜上所述，被上訴人依民法第184條第1項前段規定請求上訴人給付被上訴人34萬9940元，及自107年6月2日起至清償日止，按年息5％計算之利息部分，為有理由，應予准許；逾此範圍，即屬無據，不應准許。原審就超過上開應准許部分，命上訴人為給付（即39萬7940元-34萬9940元=4萬8000元，及107年6月1日之利息部分），於法自有未洽，上訴人就此部分指摘原判決不當，求予廢棄改判，為有理由，爰由本院將此部分予以廢棄，並改判如主文第二項所示。至上開應准許部分，原審判命上訴人如數給付，洵無違誤，上訴人就此部分指摘原判決不當，求予廢棄改判，即無理由，應駁回其此部分上訴。
五、本件為判決基礎之事證已臻明確，本院經逐一審酌兩造歷審所提其餘攻擊、防禦方法及援用之證據，均認與前開論斷結果無礙，爰不再逐一論述，附此敘明。
六、據上論結，本件上訴人之上訴為一部有理由，一部無理由，依民事訴訟法第450條、第449條第1項、第79條，判決如主文。
中　　華　　民　　國　　110 　年　　2 　　月　　20　　日
                  民事第十三庭  
                      審判長法  官  邱景芬
                            法  官  柯雅惠
                            法  官  邱蓮華
【附表】
項次 修繕項目 單位 數量 單價 複價 備註 1 管道間滲水修繕 式 1.0 49,000 49,000 大禹防水 施作 2 汙水管阻塞疏通 式 1.0 7,000 7,000  3 浴廁地坪、 牆面拆除清運 ㎡  21.5 580 12,470  4 浴廁地坪、 牆面防水施工 ㎡ 24.0 900 21,600  5 浴廁地坪、 牆面面磚施工 ㎡ 24.0 1800 43,200 牆面20×30 地坪30×30 6 浴廁冷熱水管 修繕及更換 式 1.0 13,500 13,500  7 浴廁浴缸更換 座 1.0 21,000 21,000 （含配件） 8 浴廁馬桶更換 座 1.0 14,500 14,500 （含配件） 9 預測塑鋼門更換 樘 1.0 5,000 5,000  10 木質地板及 地磚拆除清運（含踢腳） ㎡ 61.0 550 33,550  11 地坪舖地磚（30×30） ㎡ 55.0 1900 104,500 打底加厚 12 臥房實木門泡水更換 樘 2 8500 17,000  13 地下室汙水支幹管裝設開關閥 式 1.0 4,000 4,000  14 其他零星修復（踢腳板、門檻及周邊整修等） 式 1.0 8,000 8,000  15 室內整體油漆 粉光 式 1.0 32,000 32,000  16 室內整體打蠟、清潔 式 1.0 6,000 6,000  17 稅捐 ％ ≒5.0 19,620    合計 NT$ 411,940元    
正本係照原本作成。
不得上訴。
中　　華　　民　　國　　110 　年　　2 　　月　　22　　日

　　　　　　　　　　　　　　書記官  蘇意絜